臺灣高等法院高雄分院民事判決　　　　　 96年度重再字第6號
再審原告　　辛○○
　　　　　　庚○○
　　　　　　戊○○
　　　　　　丁○○
　　　　　　己○○
　　　　　　壬○○○
　　　　　　丙○○
　　　　　　乙○○
共　　　同
訴訟代理人　邱六郎律師
再審被告　　唐榮鐵工廠股份有限公司
法定代理人　甲○○
上列當事人間因租佃爭議事件，對於民國96年7 月31日本院96年
度重上字第15號第二審確定判決提起再審之訴，本院判決如下：
    主  文
再審之訴駁回。
再審訴訟費用由再審原告負擔。
    事實及理由
一、再審之訴顯無再審理由者，得不經言詞辯論，以判決駁回之
    ，民事訴訟法第502條第2項定有明文。
二、再審原告主張略以：本件坐落高雄市○○區○○段4 小段62
    4 、667 地號二筆土地（下稱系爭土地）為再審被告所有，
    約80年前即出租予伊之祖父傅新龍耕作，當時伊祖父承租之
    土地有6 筆達3 公頃以上，嗣因部分土地或已劃為道路，或
    經政府徵收，現僅剩2 筆計0.3626公頃。伊祖父往生後由伊
    父親傅有繼承，訂立新租約繼續耕作，伊父親於民國90年
    11月21日往生，上開租約之權利義務自應由伊繼承。再審被
    告於92年4 月22日以伊在承租土地上有「增設混泥土地坪，
    放置貨櫃等違反租約用途之情事」云云，通知終止租約。惟
    事實上並無「增設」之情事，就現狀而言或許混泥土地坪似
    嫌過大，但係伊祖父承耕3 公頃以上土地時即已鋪設之曬穀
    場，絕無增設情事。貨櫃屋原地則為自伊祖父以來之農舍，
    因颱風倒塌之原址改放該貨櫃者，此亦經伊一再向再審被告
    說明真相，再審被告卻仍於92年6 月3 日再以同一理由通知
    終止租約。經伊力爭後，再審被告同意於92年6 月19日進行
    協商，決議附以伊拆除鋪設已數十年之水泥曬穀場及移去貨
    櫃屋之條件，即與伊續約，伊依該條件履行，在原水泥地與
    放貨櫃屋處種植芒果樹等作物，再審被告亦據而通知於92年
    11月18日商洽訂立新租約，是再審被告於92年4 月22日及92
    年6 月3 日以伊有三七五條例第17條第1 項第4 款規定之情
    事（非因不可抗力繼續一年不為耕作時），已不存在。嗣因
    再審被告所提續約條件悖離伊所繼承之租約條件，致兩造未
    能簽立新約，再審被告又以同樣已不存在之事實，作為終止
    伊所繼承之租約之原因，原確定判決竟認再審被告之主張為
    有理由，其適用耕地三七五減租條例第17條第1 項第4 款之
    法規顯有錯誤，爰依民事訴訟法第496 條第1 項第1 款及第
    13款規定提起再審之訴云云。
三、按民事訴訟法第496 條第1 項第1 款所謂適用法規顯有錯誤
    ，係指確定判決所適用之法規顯然不合於法律規定，或與現
    尚有效之判例、解釋顯然違反者而言，不包括認定事實錯誤
    、取捨證據失當、漏未斟酌證據、判決不備理由之情形在內
    （最高法院90年度台再字第27號判決、63年台上字第880 號
    判例意旨參照）。經查：再審原告上開關於原確定判決有適
    用法規顯有錯誤之主張，無非係就原確定判決關於再審原告
    在系爭土地如原確定判決案卷所附空照圖所示之白色部分鋪
    設水泥，至少有一年以上未種植農作物，再審被告於92年4
    月22日以再審原告繼續一年以上未耕作為由，向再審原告合
    法終止系爭租約之認定事實之職權行使所為論斷，非屬適用
    法規顯有錯誤之情形。
四、又按民事訴訟法第496 條第1 項第13款所謂當事人發現未經
    斟酌之證物或得使用該證物者，係指在前訴訟程序不知有該
    證物，現始知之，或雖知有此證物而不能使用，現始得使用
    者而言（最高法院32年台上字第1247號判例意旨參照）。倘
    當事人早知有此證物得使用而不使用，即無所謂發現，自不
    得以之為再審理由。又當事人提起再審之訴，以發現未經斟
    酌或得使用之證據為理由者，必以該證據若經斟酌可受較有
    利益之裁判者為限（最高法院18年上字第710 號判例意旨參
    照）。經查再審原告所主張發現未經斟酌或得使用之證物，
    計有：(1)其祖父傅新龍所簽訂之土地耕契約書、(2)其父傅
    有所簽訂之工業保留土地暫時租賃契約書、(3)再審原告乙
    ○○希望續系爭土地之92年6 月19日協商紀錄、(4)唐榮鐵工
    廠股份有限公司92年11月18日函等（見本院卷6 至9 頁）。
    惟觀諸上開文件日期，至遲於92年11月18日以前即已製作完
    成或發文，其中92年6 月19日協商紀錄上記載再審原告乙○
    ○參與該次協商會議，另唐榮鐵工廠股份有限公司92年11月
    18日函之發文對象為再審原告，足見再審原告早在92年底即
    已知悉有各該證物之存在，自無於前訴訟程序不知有該證物
    ，現始知之，或雖知有此證物而不能使用，現始得使用等情
    事，核與上開得提起再審之訴之要件不符。況兩造於前訴訟
    程序均不爭執再審被告有與再審原告之父傅有簽訂農地租
    賃契約，嗣傅有於90年11月21日死亡，即由再審原告繼承
    其租賃關係之事實，且上開土地耕契約書、工業保留土地
    暫時租賃契約書並無記載系爭土地上之水泥地及貨櫃屋係再
    審原告之祖父承耕土地時即已鋪設之曬穀場及存在之農舍，
    則上開土地耕契約書、工業保留土地暫時租賃契約書若經
    斟酌，並非可受較有利益之裁判。另上開92年6 月19日協商
    紀錄，其協商結果固記載再審原告乙○○拆除系爭土地上鋪
    設之水泥地、拆除鋼架房屋完成並栽種果樹農作物，及系爭
    土地最近幾年地價稅通知乙○○繳交後，再請乙○○提出申
    請書續租等情，惟另記載「須奉董事長核准後辦理」；及唐
    榮鐵工廠股份有限公司92年11月18日函雖記載該公司原則同
    意出租，惟另載明「應依新修正之農業發展條例另訂新租約
    ，有關新約租賃條件請於近日洽其公司財務部辦理」等情，
    自僅屬兩造尚未簽訂新租約前之協商紀錄及函件，顯非兩造
    已簽訂租賃契約之證物，尚難推翻原確定判決關於再審被告
    於92年4 月22日及92年6 月3 日以再審原告有三七五條例第
    17條第1 項第4 款非因不可抗力繼續一年不為耕作之情事而
    得終止租約之認定，則以該證據若經斟酌亦不足以影響原確
    定判決之結果。是再審原告以有上開法條第13款之事由，據
    而提起再審之訴，亦有未合。
五、綜上所述，再審原告依民事訴訟法第496 條第1 項第1 款及
    第13款規定，提起本件再審之訴，應認顯無理由，爰不經言
    詞辯論，逕以判決駁回之。
六、據上論結，本件再審之訴為無理由，依民事訴訟法第502第2
    項、第78條，判決如主文。
中　　華　　民　　國　　96　　年　　12　　月　　31　　日
                            民事第四庭
                                審判長法官  黃科瑜
                                法      官  魏式璧
                                法      官  徐文祥
以上正本證明與原本無異。
如對本判決上訴，須於判決送達後20日內向本院提出上訴狀，其
未表明上訴理由者，應於上訴後20日內向本院提出上訴理由書（
均須按他造當事人之人數附繕本）。上訴時應提出委任律師或具
有律師資格之人之委任狀，並依附註條文規定辦理。
中　　華　　民　　國　　97　　年　　1 　月　　 2   　日
                                書  記  官  陳金卿
附註：
民事訴訟法第466 條之1 ：
對於第二審判決上訴，上訴人應委任律師為訴訟代理人，但上訴
人或其法定代理人具有律師資格者，不在此限。
上訴人之配偶、三親等內之血親、二親等內之姻親，或上訴人為
法人、中央或地方機關時，其所屬專任人員具有律師資格並經法
院認適當者，亦得為第三審訴訟代理人。
第1 項但書及第2 項情形，應於提起上訴或委任時釋明之。
